臺灣高等法院臺南分院刑事判決　　　　　　　　九十三年度上易字第一七八號　Ａ
　　　上　訴　人
　　　即自訴人　　丙　○　○
　　　自訴代理人　戊　○　○
　　　被　　　告　乙　○　○
　　　右三人共同
　　　選任辯護人　鄭　世　賢
右上訴人因被告詐欺案件，不服臺灣台南地方法院九十一年度自字第三七八號中華民
國九十三年三月十一日第一審判決，提起上訴，本院判決如左：
      主      文
上訴駁回。
      理      由
一、自訴意旨略以：被告甲○○與被告乙○○係父子關係，被告乙○○與被告丁○○
    係夫妻關係。其等於民國八十六年間，明知所經營之「愛綠味股份有限公司」之
    廠房、機器設備及土地等，業已設定抵押予他人，竟共同基於意圖為自己不法所
    有之犯意聯絡，利用舊鄰朋誼之情，聯袂於八十六年一月十六日，向自訴人丙○○佯稱其等所負責之「愛綠味股份有限公司」急需資金週轉，願以該公司之股權
    、廠房、機器設備及土地暨被告乙○○名下之不動產全部移轉給自訴人之詐術，
    致自訴人陷於錯誤而借其等新台幣（下同）一千二百萬元。被告等為取信自訴人
    ，旋共同書立切結書一紙交給自訴人做為擔保，詎經提示被告所簽發之支票，竟
    均因存款不足或拒絕往來而遭退票，自訴人持該等支票及切結書向被告等催討，
    然被告等均避不見面，事後經自訴人調查，發現被告等經營之「愛綠味股份有限
    公司」已結束營業，且機器設備已全部轉讓，而被告乙○○所有之土地早在八十
    二年即已向台南縣下營鄉農會貸款並設定抵押權，自訴人至此始知受騙，因認被
    告甲○○、乙○○、丁○○均涉犯刑法第三百三十九條第一項之詐欺取財罪，並
    請求依刑法第二十八條規定，論處被告甲○○、乙○○、丁○○共同詐欺罪。
二、按犯罪事實應依證據認定之，無證據不得認定犯罪事實，又不能證明被告犯罪者
    ，應諭知無罪之判決，刑事訴訟法第一百五十四條第二項、第三百零一條第一項
    定有明文。次按，認定不利於被告之事實，須依積極證據，茍積極證據不足為不
    利於被告事實之認定時，即應為有利於被告之認定，更不必有何有利之證據；事
    實之認定，應憑證據，如未能發現相當證據，或證據不足以證明，自不能以推測
    或擬制之方法，以為裁判基礎，最高法院三十年上字第八一六號判例、最高法院
    四十年台上字八六號判例等判例意旨足資參照。
三、訊據被告甲○○、乙○○、丁○○固不否認有向自訴人借款，惟均堅決否認有為
    詐欺之犯行。
  (1)被告甲○○辯稱：【公司是伊兒子乙○○開設的，伊兒子因資金不夠，所以有向
    自訴人借錢，伊兒子向自訴人借錢時，伊未在場，伊有當「愛綠味股份有限公司
    」之董事，以前公司還小時，營業狀況還不錯，但在規模擴大之後，有時向客戶
    收不到錢，再加上景氣不好，造成週轉不過來，但這些情形伊兒子不讓伊知道，
    伊又不識字，因此詳情伊不是很清楚】等語。
  (2)被告乙○○辯稱：【伊成立「愛綠味股份有限公司」，擔任董事長兼總經理，「
    愛綠味股份有限公司」跳票以後才改為「鮮綠味食品有限公司」，並以伊母親沈
    顏桃為負責人。「愛綠味股份有限公司」約於七、八年前設立，於八十八年底結
    束營業，「鮮綠味食品有限公司」於九十年間停業，「愛綠味股份有限公司」第
    一期冷凍設備及搭建廠房即花費約五千多萬元，之後向銀行借款即有困難，伊經
    朋友介紹，以公司擴建需資金週轉為由，向自訴人丙○○借款，伊向丙○○借錢
    約在八十五、六年間，陸續有借有還，並付利息，共借約八百多萬元，實際金額
    已記不清楚，一千二百萬元是包含本金及利息，伊未提供擔保給丙○○，且丙○○也沒有要求，是在跳票時才要求提供擔保，但土地均已設定抵押權，當時要求
    已過晚。切結書是伊主動提出，內容也是由伊與丙○○約定，為給丙○○一個心
    靈上的保障，保障伊一定會還錢，切結書所載內容均為真實，切結書是伊在公司
    跳票倒閉後才寫給丙○○，切結書是伊擬稿後由伊太太丁○○抄寫，印章是伊蓋
    的，名字是丁○○寫的，法院卷內所附自訴人所提出為證之本票及支票影本，是
    伊於跳票後，約定每月償還自訴人十萬元，所以開立本票，因當時伊工廠還在運
    作，直至房子遭拍賣之後才無力還款，所開立的支票是為償還向自訴人借款，且
    向銀行借款不足才會向民間借款，自訴人應是知情的，況其等和解時尚欠自訴人
    九百四十萬元，目前每三個月仍清償六萬元，並沒有詐欺】等語。
  (3)被告丁○○辯稱：【伊在公司與其他員工做雜務，伊不知有無在公司入股或擔任
    董事、監察人，這要問伊先生乙○○才清楚，都是他在處理，伊並沒有管理公司
    的業務或財務，伊知道乙○○有向自訴人借錢，自訴人丙○○拿錢到公司時，乙○○會叫伊拿去銀行存，但借錢情形要問乙○○才知道，乙○○每項款項收取後
    如何支出，均由乙○○決定，伊不清楚，蓋切結書之印章是伊所有，也是伊親自
    簽名，乙○○交待伊如何做，伊就去做，乙○○有將內容大致告訴伊】等語。
四、經查：
  (1)自訴人謂被告等是聯袂一同於八十六年間向自訴人借款，惟被告甲○○、丁○○
    均堅決否認有出面向自訴人借款，但均承認知道被告乙○○有向自訴人借款。查
    自訴人於原審調查時即自稱：「當初是『由乙○○出面』向我借錢，並以工廠要
    擴建，欠缺資金週轉，要我借錢給他週轉，那時他並沒有說他財務有困難」等語
    （原審卷第二八頁），核與被告乙○○於原審調查時自承：「我向丙○○借錢約
    在五、六年前，即八十五、六年間」等語（原審卷第一五七頁）相符，而自訴人
    所提出卷附之每張金額四萬元之本票影本三十二張、每張金額十萬元之本票影本
    三十六張、每張金額十五萬元之本票影本二十四張、每張金額二十萬元之本票影
    本十五張、金額一百萬元之支票影本一張及金額二百萬元之支票影本一張，發票
    人均是被告乙○○，足見當初及其後陸續出面向自訴人借款之人僅被告乙○○，
    自訴人謂被告甲○○、丁○○有聯袂一同出面向其詐騙借款，尚不足採。
  (2)又「愛綠味股份有限公司」係於八十四年一月二十六日核准設立，於八十六年十
    月二十七日核准資本變更，資本總額六千萬元且迄今未辦理歇業或解散登記，該
    公司由被告乙○○擔任董事長及總經理，被告甲○○擔任董事，丁○○並未擔任
    董事或監察人，有公司登記基本資料查詢書及董監事（經理人）資料查詢書各一
    紙、經濟部中部辦公室經（九三）中辦三字第○九三○一六六三五七○號函、臺
    南縣政府府經商字第○九三○○九二○四二號函各一份附卷可稽。又被告甲○○
    所有之台南縣下營鄉○○○段一四九六、一四九七、一九五三地號之土地，早在
    八十三年五月十三日即向台南縣下營鄉農會貸款而設定三百六十萬元之最高限額
    抵押權；被告乙○○所有之台南縣下營鄉○○段六九六、六九七、六九九、七０
    ０地號之土地，早在八十二年六月十五日即向台南縣下營鄉農會貸款而設定七百
    二十萬元之最高限額抵押權，均有上開土地登記簿謄本附卷可稽。是被告乙○○
    辯稱：「愛綠味股份有限公司第一期冷凍設備及搭建廠房即花費約五千多萬元，
    之後向銀行借款即有困難，伊經朋友介紹，以公司擴建需資金週轉為由，陸續向
    自訴人丙○○借款，伊向丙○○借錢約在八十五、六年間」等語，亦與自訴人於
    原審九十一年十二月十六日調查時所自稱：「當初是由乙○○出面向我借錢，並
    以工廠要擴建，欠缺資金週轉，要我借錢給他週轉」等語 (原審卷第二八頁)相
    符，應可採信。
  (3)另查，「鮮綠味食品有限公司」係於八十八年五月十四日核准設立，公司負責人
    為沈顏桃，被告甲○○、乙○○、丁○○均為股東並未擔任董事或監察人，有公
    司登記基本資料查詢書一紙及董監事（經理人）資料查詢書三紙附卷可稽，而被
    告乙○○所開給自訴人之本票一百零七張，依自訴人所提出之上開本票影本，其
    發票日均為八十八年二月五日，自八十八年十二月二十日起至九十三年六月二十
    日止，於每月之二十日為應付款日，金額計一千一百四十八萬元，亦足認被告乙○○於八十八年間因經營「愛綠味股份有限公司」不善，以致先前向自訴人借款
    所簽之票跳票，才另以上開本票換回跳票。又上開票面金額高達一千一百四十八
    萬元，若再加上被告乙○○另簽發給自訴人金額一百萬元之支票一張（發票日八
    十七年三月六日）及金額二百萬元之支票一張（發票日八十八年一月二十四日）
    ，則總金額已達一千四百四十八萬元，被告乙○○謂向自訴人陸續共借款約八百
    多萬元，一千二百萬元是包含本金及利息，自訴人亦不否認，且衡以民間高額借
    款尤其工商借款無有不付利息者，則上開金額應含有利息部分，殆可認定。
  (4)又切結書之日期係記載八十六年一月十二日，內容係記載『具切結書人即被告乙○○、甲○○、丁○○為公司資金週轉需要特開立乙○○之支票向丙○○先生借
    到一千二百萬元，若到期支票無法兌現，致借款無法回收時，具切結書人願意將
    持有之愛綠味股份有限公司股權抵銷讓渡丙○○先生承受 (包括廠房、土地、機
    器設備）另乙○○本人名下之不動產亦同意全部移轉為丙○○先生所有，若債務
    全部清償完畢者，則本切結書自動失效』，有該切結書影本一紙附卷可稽。惟事
    實上自訴人未能提出該切結書所稱之乙○○所簽之一千二百萬元支票，而上開本
    票金額計一千一百四十八萬元係被告乙○○八十八年二月五日簽發，金額及日期
    均與切結書上所載之一千二百萬元之支票不符，若將上開本票金額一千一百四十
    八萬元再加上被告乙○○另簽發給自訴人金額一百萬元之支票一張（發票日八十
    七年三月六日）及金額二百萬元之支票一張（發票日八十八年一月二十四日），
    則總金額為一千四百四十八萬元，金額及日期均與切結書上所載之一千二百萬元
    之支票不符，參以自訴人於原審調查時稱：當初「是由乙○○出面向我借錢，並
    以工廠要擴建，欠缺資金週轉，要我借錢給他週轉」「被告開上開支票及本票是
    因他們借走我的錢，我向他們催討時，他們就開立支票及本票給我」，「當初借
    錢給被告時沒有要求擔保」「沒有約定何時還錢」（原審卷九十一年十二月十六
    日訊問筆錄）；自訴人於原審指稱：「切結書給我之前，被告就有陸續向我借錢
    」等語（原審卷第二五八頁），足認被告乙○○辯稱伊當初未提供擔保給丙○○
    ，且丙○○也沒有要求，是在跳票時才要求提供擔保，但土地均已設定抵押權，
    當時要求已過晚。切結書是伊主動提出，內容也是由伊與丙○○約定，為給丙○○一個心靈上的保障，保障伊一定會還錢，所以開立本票約定每月償還自訴人借
    款，所開立的支票是為償還向自訴人借款等語，應可採信。
  (5)被告乙○○向自訴人告貸款項周轉時，即曾向自訴人提及係用以擴建工廠設備，
    其自始即未隱瞞其缺乏資金係因工廠要擴建，如是，尚難認定被告有施用詐術之
    情事。「愛綠味股份有限公司」係於八十四年一月二十六日核准設立，而於八十
    六年十月二十七日核准資本變更，資本總額六千萬元，經函查財政部臺灣省南區
    國稅局臺南縣分局『愛綠味股份有限公司』八十五、八十六、八十七年度之納稅
    資料，可知『愛綠味股份有限公司』當時應仍在營運中，至多亦僅能認為『愛綠
    味股份有限公司』此時或有營運不善之情形，尚難認定被告乙○○於八十五、八
    十六年間向自訴人借款時即有詐騙自訴人資金之故意。又自訴人與被告為朋友關
    係，復均同為台南縣下營鄉之人，業據其於原審九十一年十二月十六日調查時陳
    述在卷，自訴人生活經驗豐富，應有足夠管道了解被告之經濟及經營公司狀況，
    且其如欲查證被告經營之公司廠房、土地是否有設定抵押貸款亦非難事，況一般
    人如欲借貸鉅款總係在以不動產設定抵押貸款後，仍無其他途徑可尋，才會向銀
    行以外之人借貸，自訴人豈有不知之理。參以自訴人借款給被告亦收有利息，已
    如上述，顯見自訴人鑑於與被告間為朋友，復可賺取利息，才借款給被告乙○○
    ，依此而言尚難認被告乙○○有施用詐術，亦難認自訴人就其借款給被告有陷於
    錯誤之可言。又自訴人與被告乙○○已於九十二年九月十六日以九十二年度附民
    字第二０一號和解筆錄成立民事和解，此有該筆錄一份附卷可參。
五、綜上所述，本案尚無法證明被告甲○○、乙○○、丁○○有為自訴人所指訴之詐
    欺犯行，此外，又查無其他任何積極之證據，足認被告等人有何上述犯行，本件
    應僅係民事上借貸之糾紛，既不能證明被告犯罪，因此原審以不能證明被告犯罪
    而諭知無罪之判決，經核於法尚無不合，自訴人上訴意旨，猶執前詞指認被告等
    犯罪，乃就原判決已詳細說明之論據，任意指摘為不當，為無理由，應予駁回。
據上論斷，應依刑事訴訟法第三百六十八條，判決如主文。
中    華    民    國      九十三      年      九      月      九        日
                                  臺灣高等法院臺南分院刑事第二庭
                                      審判長法官  葉    居    正
                                            法官  莊    俊    華
                                            法官  林    勝    木
右正本證明與原本無異。
不得上訴。
                                      法院書記官  吳    秋    賢
中    華    民    國      九十三      年      九      月      十        日
